臺灣彰化地方法院員林簡易庭民事判決
111年度員簡字第212號
原      告  許秀鑾
被      告  杜靜娟
訴訟代理人  詹苡柔
上列當事人間請求撤銷調解之訴事件，本院於民國111年9月14日
言詞辯論終結，判決如下：
    主    文
本院於民國一一一年三月二十一日核定彰化縣埔心鄉調解委員會
於民國一一○年十一月二十五日成立如附件所示之調解書應予撤
銷。
被告應給付原告新臺幣參仟捌佰元。
原告其餘之訴駁回。
訴訟費用新臺幣壹仟元，其中新臺幣玖佰伍拾元由被告負擔，餘
由原告負擔。
本判決第二項得假執行，但被告如以新臺幣參仟捌佰元為原告預
供擔保後，得免為假執行。。
    事實及理由
一、本件原告於民國111年4月26日起訴時，其訴之聲明為：撤銷
    本院於111年3月21日核定彰化縣埔心鄉調解委員會於民國11
    0年11月25日成立如附件所示之調解書。而原告於訴訟標的
    金額欄寫明：返還不當得利新台幣4,000元等語，則依當事
    人處分權主義，原告明顯亦請求被告將受領自原告4,000元
    ，依不當得利之法律關係請求被告返還，是本院亦將原告請
    求返還之不當得利列為被告請求之聲明，先予說明。
二、原告主張：
(一)原告於110年11月14日18時許，於大潤發流通事業股份有限
    公司員林分公司(位彰化縣○○鄉○○路000號；下稱大潤發員林
    店)購物，彰化縣埔心分駐所警員竟在數日後通知原告稱大
    潤發員林店安管課提告原告竊盜，原告必須於110年11月25
    日到埔心分駐所製作筆錄，而於事實未釐清之際，員警黃俊
    文竟稱要轉介調解，原告並未竊取物品，但原告居住在高雄
    當天開車到員林，在舟車勞頓、精神不濟之際，未經原告同
    意，竟由調解委員吳彩雲一人在彰化縣埔心分駐所進行調解
    （下稱系爭調解），惟原告並未竊取大潤發員林店內物品，
    故原告請求撤銷系爭調解，並請求被告賠償原告因此調解所
    交付之新臺幣(下同)4,000元。
(二)系爭調解進行中由調解委員吳彩雲一人以誘導之言語，要求
    原告儘速付款4,000元予未經授權，自稱大潤發安管課課長
    之被告，並簽立彰化縣埔心鄉調解委員會調解書(下稱系爭
    調解書)，系爭調解書於111年3月21日經本院民事庭審核並
    准予核定，原告因考量到高雄至彰化往返麻煩，所以才勉為
    其難的答應調解並交付4,000元予被告。
(三)被告於調解之時並未提出大潤發員林店之委託書，事後於地
    檢署命被告補正時才提出委託書(下稱系爭委託書)，惟系爭
    委託書只有大潤發員林店收發橡皮印章，並無大潤發員林店
    公司及法定代理人大小章，被告並未經合法授權參加調解。
    系爭委託書並未記載委託內容，被告並未有合法授權訴訟行
    為。
(四)系爭調解書有諸多瑕疵：
　⒈經本院民事庭審核並准予核定之系爭調解書，並無埔心鄉公
    所之收文字號，亦無法院核可發文字號，不符合公文書形式
    要件。
　⒉原告於大潤發員林店購物時間為110年11月14日，系爭調解書
    填寫為110年11月19日，原告係於110年11月25日於埔心分駐
    所調解，系爭調解書竟填寫為110年11月24日。
　⒊埔心鄉調解委員會主席黃建全未參與調解亦未當場簽名，竟
    蓋上印章。
　⒋系爭調解未經原告同意，竟由調解委員吳彩雲一人調解，違
    反鄉鎮市調解條例(下稱調解條例)第7條規定。　
　⒌系爭調解書記載生活物品、服裝等失竊，惟竟要求原告賠償4
    ,000元，價值並不相當，顯然係以此對原告處罰，有違調解
    條例第22條第2項。
　⒍系爭調解書並未指明竊取之物為何物，僅憑賣場之錄影帶影
    像，刻意誤導。　
(五)並聲明：
　⒈本院民事庭於111年3月21日所核定彰化縣埔心鄉調解委員會
    於110年11月25日成立如附件所示之調解書應予撤銷。
　⒉被告應給付原告4,000元。
三、被告則以：
(一)被告為大潤發員林店安管課長，平日工作範圍即處理公司內
    之財物損失等刑事案件，因服飾課長於110年11月15日盤點
    高單價服飾發現有遺失褲子故通知被告，經勘驗錄影畫面發
    現原告確實有漏結商品，故被告於15日當日即報警處理。
(二)被告事後接到埔心分駐所警員電話，警員告知原告有意願與
    大潤發員林店和解，員警詢問被告有無和解意願，因此被告
    才到埔心分駐所，原告於埔心分駐所確實有承認拿取未付款
    之商品，但在褲子部分則含糊帶過，但原告在警局之筆錄有
    承認拿褲子。被告在埔心分駐所確實係代表大潤發員林店與
    原告調解，且有表明如當日要出具蓋有公司大小章之委託書
    則要擇期再行調解，無法當日即簽立調解書，事後被告於調
    解結束回公司後即把原告交付之調解款項4,000元匯入公司
    帳戶內，本件竊盜案件亦經本院刑事庭111年易字第700號判
    決了，被告不瞭解為何原告現在又再爭執，倘原告當日不願
    意調解就應該在警局告知被告不要調解。
(三)並聲明：原告之訴駁回。　　
四、本院之判斷：
(一)原告主張兩造於110年11月25日於彰化縣埔心分駐所簽立彰
    化縣埔心鄉調解委員會調解書，系爭調解書並經本院民事庭
    核定在案，業據原告提出彰化縣埔心鄉調解委員調解書在卷
    可憑，且為被告所不爭執，惟原告主張撤銷系爭調解，並請
    求被告返還4,000元等節，則為被告所否認，並以前詞置辯
    。
(二)關於兩造於上開期日在彰化縣警察局埔心分駐所經彰化縣埔
    心鄉調解委員會委員吳彩雲成立調解並經本院核定乙節，系
    爭調解書載明：「發生時間：110年11月19日中午12點左右
    」、「發生經過：聲請人（指被告）於上述時間及地點，發
    現位於櫃子上之部分生活用品及服裝…等失竊，經報警查獲
    為對造人（指原告）所為」、「二造發生糾紛，雙方同意由
    對造人賠償肆仟元正作為財物損失費用，並同意放棄對本件
    其餘之民事請求權利」、「中華民國110年11月24日」等語
    。嗣經本院於111年3月21日予以核定等情，除經原告陳明在
    卷外，自堪以認定。
(三)關於原告係對於重要之爭點有認知上之錯誤而為同意成立調
　　解之意思表示乙節：
  ⒈原告主張系爭調解書並無核可文號或調解書字號，且該調解
    書內容記載有諸多錯誤（例如：發生時間、發生經過、成立
    調解期日）等情，而依鄉鎮市調解條例第26條第1、2項：「
    鄉、鎮、市公所應於調解成立之日起十日內，將調解書及卷
    證送請移付或管轄之法院審核。前項調解書，法院應儘速審
    核，認其應予核定者，應由法官簽名並蓋法院印信，除抽存
    一份外，併調解事件卷證發還鄉、鎮、市公所送達當事人。
    」之規定，法院審核調解書核定後，由法官簽名及蓋法院印
    信後，發還鄉、鎮、市公所送達當事人，並無須編列核定文
    （字）號之規定，故系爭調解書如無核定之文號，對於該調
    解書之效力不生影響。原告主張系爭調解書無編列核定文號
    歸於無效，實屬誤會。
　⒉調解書內容例如期日、時間等記載有明顯之錯誤，鄉鎮市調
    解條例無明文規定，亦應類推適用民事訴訟法第1項前段：
    「判決如有誤寫、誤算或其他類此之顯然錯誤者，法院得依
    聲請或依職權以裁定更正」之規定，聲請調解會更正，亦無
    影響該調解書之效力。
　⒊上述原告主張系爭調解無效之理由，甚至原告主張被告未經
    公司合法委任，不得與原告進行調解程序等情，本院均認得
    以補正，不會影響系爭調解之效力，是關於原告主張系爭調
    解書內容形式上顯而易見之記載錯誤或被告未經合法授權等
    事項而歸於無效，委無足採。
(四)原告得撤銷同意成立系爭調解之意思表示：
  ⒈按因當事人聲請而成立之民事調解，經法院核定後有無效或
    得撤銷之原因者，當事人得向原核定法院提起宣告調解無效
    或撤銷調解之訴，鄉鎮市調解條例第29條第1項定有明文。
    再按「意思表示之內容有錯誤，或表意人若知其事情即不為
    意思表示者，表意人得將其意思表示撤銷之。但以其錯誤或
    不知事情，非由表意人自己之過失者為限。」、「和解不得
    以錯誤為理由撤銷之。但有左列事項之一者，不在此限：…
    三、當事人之一方，對於他方當事人之資格或對於重要之爭
    點有錯誤，而為和解者。」民法第88條第1項、第738條第3
    款分別定有明文。又鄉鎮市調解條例所規定之民事調解，乃
    係調解機關就當事人間發生爭議之法律關係，勸導兩造相互
    讓步而為終止爭執之合意，以避免訴訟程序，本質上具有民
    法上和解契約之效力。鄉鎮市調解條例所規定之民事調解，
    既具有民法上和解契約之性質，當事人主張調解有實體法上
    得撤銷之原因而提起撤銷調解之訴時，即應適用民法有關和
    解之相關規定。又調解成立如經法院核定，依同條例第27條
    之規定，與民事確定判決有同一效力，當事人就同一事件即
    不得再行起訴，具有訴訟法上既判力之效力。然因當事人聲
    請而成立之民事調解，如有實體法、訴訟法上無效或得撤銷
    之原因者，應賦與當事人提起宣告調解無效或撤銷調解之訴
    之救濟途徑，而得以排除上述實體法上和解契約及訴訟法上
    與確定判決同一之效力，以資匡正，此即鄉鎮市調解條例第
    29條第1項規定之意旨。
  ⒉經查：原告於調解當時，否認其竊取大潤發商場中之灰色長
    褲或其他任何服裝，而原告所犯竊盜案件（公訴罪)由警察
    機關移請檢察官偵辦，直至本院刑事庭法官當庭勘驗商場內
    監視器錄影畫面，尚無法確定原告是否有竊取該灰色長褲，
    此有本院111年度易字第700號刑事判決在卷可憑，遑論埔心
    派出所員警在看監視器錄影畫面時，立即可辨明原告確有竊
    取褲子之行為；既然無法究明原告有否竊取長褲，則依「無
    罪推定」之原則，自應認原告自無竊取長褲行為至明。而系
    爭調解書內發生經過乙欄記載：「聲請人（指被告）於上述
    時間及地點，發現位於櫃子上之部分生活用品及【服裝】…
    等失竊，經報警查獲為對造人（指原告）所為」等語，被告
    方依此項不實記載向被告要求4,000元賠償，本院認上開記
    載原告竊取服裝之不實紀錄，才造成原告賠償4,000元之金
    額；遍觀全卷事證，原告既未同意因其竊取廚房紙巾而願賠
    償被告數十倍（本院依職權調查被告賣場內紫色包裝廚房紙
    巾每包約113元至118元不等，4,000元即等於一包紙巾34倍
    金額）之賠償金，被告又無法證明其規定就是偷竊之人應賠
    償數十倍賠償金，足證4,000元之賠償金額係因被告將服裝
    亦列算損失之內，故上開內容記載之「服裝」二字，方為本
    件重要之錯誤之點，對於此重要之爭點有錯誤之認知，則原
    告主張其係因對重要之爭點有錯誤認知，兼之原告隻身自高
    雄至埔心派出所，其心理承受之壓力及恐懼亦可理解，與被
    告作成系爭調解書，其於調解時所為之意思表示有得撤銷之
    原因，依鄉鎮市調解條例第29條第1項規定，訴請撤銷系爭
    調解，自屬有據。
(五)不當得利部分：本院既將系爭和解撤銷，則被告亦乏受領原
    告給付4,000元之法律上原因，自應將受領自原告給付之4,0
    00元返還原告，然本院依衡平法則及紛爭解決一次性原則，
    原告竊取被告賣場內廚房紙巾，經本院刑事庭認定該事實及
    判決，則原告應將被告賣場內損失118元（以118元一包計算
    ）加上調解期間之利息、遲延利息等，本院認定原告尚應給
    付被告200元之損害賠償。則被告應返還原告3,800元。
(六)被告固辯稱：兩造既然在埔心派出所均同意以4,000元作為
    和解金額，自不容原告於事後主張賠償金額過高而撤銷系爭
    調解，俾維持法律之安定性等語。本院認法律之安定性固然
    重要，惟如正義之天平已傾斜，則為維護原告之權利，法律
    之安定性自應有所退讓，併此敘明。
五、綜上所述，原告依錯誤及不當得利之法律關係，請求撤銷本
    院於111年3月21日核定彰化縣埔心鄉調解委員會於110年11
    月24日成立如附件所示之調解書暨被告並應返還原告3,800
    元，為有理由，應予准許。逾上開範圍之請求，為無理由，
    應予駁回。本件訴訟費用1,000元，依兩造勝敗比例，其中9
    50元由被告負擔，餘50元由原告負擔。
六、本件原告部分勝訴部分係就民事訴訟法第427條第1項訴訟適
    用簡易程序所為被告部分敗訴之判決，爰依同法第389條第1
    項第3款之規定，職權宣告假執行。並依同法第392條第2項
    規定，依職權宣告被告如預供擔保，得免為假執行。
七、本件事證已臻明確，兩造其餘主張陳述與所提之證據暨攻擊
    防禦方法，經本院審酌後，認為與本案判斷結果無影響，爰
    不予一一論述，附此敘明。
八、訴訟費用負擔之依據：民事訴訟法第79條。 
中    華    民    國   111    年    9     月    23    日
                  員林簡易庭  法  官  丁兆嘉　　
以上正本係照原本作成。
如對判決上訴，應於判決送達後20日內向本院提出上訴狀。如委
任律師提起上訴者，應一併繳納上訴審裁判費。 
中    華    民    國   111    年    9     月    23    日
                      　　    書記官　蔡政軒